【裁判字號】    92,勞上,58
【裁判日期】    921231
【裁判案由】    給付退休金
【裁判全文】
臺灣高等法院花蓮分院民事判決  九十二年度勞上字第五八號
      上  訴  人  甲○○
      訴訟代理人  陳信伍律師
      被  上訴人  台東區中小企業銀行股份有限公司
      法定代理人  乙○○
      訴訟代理人  徐南城律師
右當事人間請求給付退休金事件，上訴人對於中華民國九十二年七月十八日臺灣臺東
地方法院九十一年度勞訴字第四號第一審判決提起上訴，本院於民國九十二年十二月
十七日言詞辯論終結，判決如下：
    主    文
原判決關於駁回上訴人後開第二項之訴部分，及訴訟費用之裁判均廢棄。
被上訴人應給付上訴人新台幣壹佰柒拾貳萬柒仟貳佰元，及自民國九十一年四月三十
日起至清償日止，按週年利率百分之五計算之利息。
其餘上訴駁回。
第一、二審訴訟費用由被上訴人負擔十分之九，餘由上訴人負擔。
    事實及理由
一、本件上訴人在原審起訴主張：上訴人自民國（下同）五十七年九月一日起受僱於
    被上訴人，至八十八年十一月三十日退休；被上訴人自八十六年五月一日起開始
    適用勞動基準法（下稱勞基法），被上訴人應給付上訴人之退休金，其中適用勞
    基法後之部分，被上訴人業已全部給付。然適用勞基法前之退休金，依上訴人退
    休當時被上訴人所頒布之人事管理規則第六十六條之規定，雖規定以退休當月「
    薪津」及「職務加給」為計算標準；惟上訴人每月薪資均包括「生活津貼」，「
    生活津貼」實為「薪津」之一部分，退休時自應以全部薪資為退休金計算基準。
    且被上訴人向勞工保險局（下稱勞保局）申報上訴人之月投保薪資時，該薪資之
    計算標準既含有本俸、職務加給、生活津貼等項目，則被上訴人計算上訴人退休
    金時，自應將「生活津貼」包括在內。又被上訴人每月依法提列之員工退職準備
    金，其提列項目及計算亦以員工「薪津」、「職務加給」及「生活津貼」總額之
    若干百分比，當作員工退職準備，則被上訴人給付退休金時，自應將「生活津貼
    」計算在內。再者被上訴人於員工薪資中增設「生活津貼」項目，顯係逃避其員
    工退休金之給付，亦有違民法第一百四十八條之誠實信用原則。綜上，上訴人退
    休當月之薪資為新台幣（下同）十萬三千零九十七元，適用勞基法前之服務年資
    為二十八年八月，被上訴人應給予上訴人四十個月之退休金，計四百十二萬三千
    八百八十元，被上訴人僅給付二百三十一萬二千元，尚應給付退休金差額一百八
    十一萬一千八百八十元，故起訴請求被上訴人給付退休金之不足差額等語；求為
    判決：被上訴人應給付上訴人一百八十一萬一千八百八十元，及自八十八年十二
    月一日起至清償日止，按週年利率百分之五計算之利息。
二、被上訴人則以：按勞基法第八十四條之二規定，適用勞基法前之退休金給與標準
    ，依當時應適用之法令規定計算，當時無法令可資適用者，依各該事業單位自訂
    之規定或勞雇雙方之協商計算之。查本件因當時無法令可資適用於兩造之勞雇關
    係，是兩造適用勞基法前之退休金給與標準即應適用被上訴人之人事管理規則；
    而依被上訴人之人事管理規則第六十六條規定，退（休）職金給予數額之計算方
    式係按該員退職當月之員工「薪津」及「職務加給」為計算標準，再乘以依年資
    所應給予退職金之月數；參以同規則第二十九條規定，「薪津」與各項津貼係分
    列，及被上訴人員工薪津及各項津貼補助支給表中，全薪是包括員工「薪津」、
    「職務加給」、「生活津貼」三項，顯見「生活津貼」並不包括在「薪津」之內
    ，自不包括在上揭退（休）職金之給付標準內。另被上訴人依據勞工保險條例（
    下稱勞保條例）第十三條規定，向勞保局申報員工之月投保薪資時，雖有將本俸
    、職務加給、生活津貼等項計算在內；然上訴人為被上訴人之經理，本俸及職務
    加給之總額即已達當時勞工保險投保薪資分級表之最高等級，故以該分級表最高
    等級所載之月投保薪資來申報，該申報之投保薪資與上訴人之實際薪資已非一致
    ；且被上訴人依前開規定申報之上訴人薪資，係為計算勞工保險費等之用，該申
    報之上訴人薪資所包括之項目，與系爭人事管理規則計算退休金之標準（非以薪
    資，而係依員工「薪津」及「職務加給」為計算標準），係屬兩事，自不得比附
    援引。至於被上訴人在勞基法實施之前，所提列被上訴人員工退休準備金，並非
    向中央信託局提出，而是被上訴人為將來支出之準備而提列；提列退休準備金不
    論多寡，都不會影響及排除勞基法第八十四條之二，及被上訴人內部人事管理規
    則之適用。上訴人退休金之計算，仍應依被上訴人之人事管理規則第六十六條規
    定；適用勞法前部分被上訴人已依法給付上訴人退休金計二百三十一萬二千元（
    原判決誤載為一百十三萬八千二百元），並未積欠上訴人任何退休金之差額，上
    訴人提起本訴，自無理由等語，資為抗辯。並以原審判決駁回上訴人之請求，並
    無違誤，上訴人之上訴為無理由，求為判決：駁回上訴人之上訴。
三、經查，上訴人自五十七年九月一日起受僱於被上訴人，至八十八年十一月三十日
    退休，被上訴人於八十六年五月一日起始適用勞基法之規定；且勞基法適用後被
    上訴人應給付上訴人之退休金部分，已全部給付；及適用勞基法前，上訴人之退
    休金基數為四十個基數等事實；均為兩造所不爭執，並有退休金支給計算單附卷
    可稽（見九十一年度促字第三三八一號支付命令卷第四頁），自堪信為真實。又
    本件經兩造協議、簡化後之爭點，僅存勞基法適用前之退休金部分，被上訴人員
    工薪資結構中所包括之「生活津貼」項目是否為「薪津」項目之一部分，而應列
    入系爭退休金之計算標準中；及被上訴人於員工薪資結構中增列「生活津貼」項
    目，卻剔除在計算退休金之標準之外，是否違背民法第一百四十八條所定之誠實
    信用原則。茲析述如下：
（一）按「勞工工作年資自受雇之日起算，適用本法前之工作年資，其資遣費及退休
      金給與標準依其當時應適用之法令規定計算，當時無法令可資適用者，依各事
      業單位自訂之規定或勞雇雙方之協商計算之，適用本法後之工作年資，其資遣
      費與退休金給與標準，依第十七條及第五十五條規定計算」，勞基法第八十四
      條之二定有明文。且上訴人於八十八年十一月三十日退休，依被上訴人董事會
      八十八年十一月二十六日頒定實施之人事管理規則（見原審被證七，以下稱新
      人事管理規則）第六十九條規定：「員工退休金給與標準如左：一、八十六年
      四月三十日前之工作年資，依勞基法第八十四條之二規定辦理。˙˙˙˙」。
      上訴人退休前為被上訴人銀行經理，於被上訴人（銀行業）適用勞基法前，上
      訴人因非工廠工人或礦工，而無臺灣省工廠工人退休規則或臺灣省礦工退休規
      則之適用；當時亦無法令可資適用於兩造之勞雇關係，為兩造不爭執。則適用
      勞基法以前上訴人退休金之計算，依前揭規定，即應依各該事業單位即被上訴
      人自訂之規定辦理。而被上訴人於適用勞基法前，與其受雇人有關退休或退職
      金之給與標準，定有人事管理規則（見原審被證六，以下稱舊人事管理規則）
      。是本件應適用被上訴人之舊人事管理規則，決定適用勞基法以前上訴人退休
      金之計算，應無庸疑。
（二）惟按「工資」依勞基法第二條第三款規定，係指「勞工因工作而獲得之報酬，
      包括工資、薪金及按計時、計日、計月、計件以現金或實物等方式給付之金
      、津貼及其他任何名義之經常性給與均屬之」。此項規定在勞基法實施前，工
      廠法施行細則第四條亦有相類似之規定。「工資」是勞工給付勞務的對價並受
      到法律的保護，而有基本工資及禁止雇主巧立名目規避之概括性規定。因此，
      關於工資之認定即不能單純之字面文義解釋，而係就其是否屬「勞務之對價」
      及「經常性之給與」，至於其給付名稱為何，則非所問（最高法院九十二年台
      上字第二一０八號判決參照）。本件雖非依勞基法所規定「工資」內容而為判
      斷，然仍應參酌其精神，始為公允。
（三）被上訴人之舊人事管理規則，係由被上訴人董事會所訂定（最後修訂日期為八
      十五年二月十四日），其中關於退休金該規則第六十六條規定：「員工在本行
      服務滿五年以上而退休或退職時，給予退（休）職金按該職退職當月之員工薪
      津及職務給付，依左列標準一次支給之。任職超過二十五年以上者，除照左列
      標準支給外，其超過年數每超過一年增發兩個月退（休）職金計之」；雖就退
      休金之計算係按退職當月之員工「薪津」及「職務加給」為計算標準，然此「
      薪津」內容究竟為何，則無明確載明其定義。另觀該舊人事管理規則第五章「
      待遇」中，第二十九條規定：「員工之待遇分為薪津、加給、各項津貼（包括
      房租、出納、機車、執勤、加班等）、各項補助、獎金等，其支給標準另定之
      」；第三十條規定：「員工之薪津均以月額計算，惟新進及復職員工之薪津，
      自報到日起支給之。員工解職時，其薪津自離職之日停止支給」；第三十一條
      規定：「新進試用人員之薪俸以正式錄用職位起薪百分之九十發給之」；均無
      「生活津貼」之名詞。另依被上訴人董事會在六十八年間之二次會議記錄（見
      原審被證十、十一），及被上訴人薪資支給標準表（見原審卷第一五八頁，其
      中所定生活津貼數額大部分高於本俸數額），則均將「生活津貼」列為「勞務
      之對價」，且係「經常性之給與」。況被上訴人所提上訴人退休前六個月薪資
      明細表（見原審卷第一七０頁），上訴人每月得領取之「生活津貼」為四萬三
      千一百八十元，尚高於其「本俸」二萬七千八百元；若謂上訴人每月領取之「
      薪津」，不包括「生活津貼」，實不合理。
（四）被上訴人雖主張依其薪資支給標準表之內容，已將薪津（本俸及年功俸）、生
      活津貼、職務加給明確劃分云云。然前揭被上訴人之舊人事管理規則第二十九
      條所定之各項津貼，係指房租、出納、機車、值勤、加班等津貼，並未明定「
      生活津貼」；其中除房租可認係屬生活津貼外，其他出納、值勤、加班等都是
      屬於工作津貼，而機車乃屬於交通津貼，而這種津貼常不具確定性，須從事出
      納、值勤、加班時始得領取。而依前揭被上訴人之舊人事管理規則第二十九條
      授權訂定之被上訴人薪資支給標準表之「生活津貼」，雖隨職務不同而有高低
      之分，但卻是每一職務的生活津貼都是固定的，不論有無從事特別工作均得領
      取，此種固定的給付顯屬勞工因工作而獲得之報酬，並具經常性，應係屬於員
      工報酬的一部分，自係前揭被上訴人之舊人事管理規則第二十九條規定「薪津
      」中之一部分。被上訴人之薪資支給標準表雖將「生活津貼」與「薪津（本俸
      及年功俸）」分別列出，惟已違反其母法即前揭被上訴人之舊人事管理規則第
      二十九條之規定，其以此抗辯，難謂有理。
（五）再以前揭被上訴人之舊人事管理規則全文觀察，其在獎懲、遷調、福利規定薪
      津時，均特別括號註明不包括職務加給，惟有在第六十六條規定退（休）職金
      時，係規定薪津及職務加給。此種規定方式參照前述之薪資支給標準表之結構
      ：薪津（本俸及年功俸）及生活津貼係屬固定，每一層級之員工均可領取，而
      職務加給則只有科（課）長以上始得領取，因此於該人事規則第二十九條之外
      談及薪津時，均明文將職務加給作特別之排除（見該規則五十三、六十、六十
      三規定）。否則，為何不將生活津貼項目亦一併明文排除？若謂薪津本即不包
      括生活津貼及職務加給，則職務加給根本也沒有特別明文加以排除之必要。且
      該人事管理規則第六十六條，係規定於第十一章「恤養」，本章訂定之宗旨係
      在照顧員工退休後之生活，因此即必須以照顧員工對員工有利之方向解釋，始
      符正義原則；該人事管理規則第六十六條規定退（休）職金應係以該員退職當
      月之員工薪津及職務加給，按照服務年資折算給予，因此此處之薪津，應指本
      俸、年功俸及生活津貼，否則沒有特別將職務加給明文加入之必要。前揭被上
      訴人之舊人事管理規則規定前後之出入，益足顯示該人事管理規則內所規定之
      薪津顯非僅指本俸及年功俸，尚應包括生活津貼部分，始符合該人事管理規則
      整體之規範。另從文義上觀察，若薪津僅只包含本俸及年功俸，則被上訴人儘
      可使用薪俸或本俸之名稱，而無稱薪津用語之必要，「薪津」一詞在文義上自
      令人容易包括固定之津貼。此對照被上訴人於八十八年十一月二十六日實施之
      新人事管理規則（見原審被證七）第二十七條「行員待遇分薪資，各項加給、
      津貼、獎金，其支給標準及辦法，均另定之。前項薪資包括薪俸、生活津貼、
      主管及職務加給三項之合計數，均以月計之」之規定；與前揭被上訴人之舊人
      事管理規則第二十九條比較，在薪津或薪資之後也都是規定包含各項加給、津
      貼、獎金，與其前條文結構相同。新人事管理規則增訂第二項規定薪資包括薪
      俸、生活津貼與主管與職務加給，不過是將前揭被上訴人之人事管理規則之薪
      津內涵加以明確化而已，並非將原不包括之生活津貼及主管或職務加給額外納
      入薪資範圍，益足證明前項之論述。
（六）基上所述，本件系爭「生活津貼」係一種「勞務之對價」及「經常性之給與」
      ，應係上訴人退休時被上訴人之人事管理規則第六十六條中所定「薪津」之一
      部分。上訴人主張其適用勞基法前之退休金部分，「生活津貼」為「薪津」之
      一部分，應包括在計算退休金之基準內，自非無據，應認為有理由。
四、綜合上情，上訴人主張其適用勞基法前之退休金部分，「生活津貼」為「薪津」
    之一部分，應包括在計算退休金之基準內，為可採信；被上訴人抗辯該部分退休
    金之計算基準，僅為其薪資支給標準表中之「薪津」，並不包括「生活津貼」，
    無可為採。從而，上訴人依被上訴人所定之舊人事管理規則第六十六條規定，請
    求被上訴人給付退職當月「生活津貼」四萬三千一百八十元乘以四十個基數之一
    百七十二萬七千二百元及法定遲延利息（自支付命令送達被上訴人之九十年四月
    二十九日翌日起算）部分，為有理由，應予准許。另上訴人主張其適用勞基法前
    之退休金應按退休當月之薪資為十萬三千零九十七元為計算基準，及應自八十八
    年十二月一日起計算遲延利息，尚非有據；故逾上開准許部分外之請求，為無理
    由，應予駁回。原審就上開應准許部分，為上訴人敗訴之判決，自有未洽；上訴
    意旨求予廢棄改判，為有理由，爰由本院予以廢棄改判如主文第二項所示。至於
    上訴人之請求不應准許部分，原判決為上訴人敗訴之判決，經核於法並無不合；
    上訴意旨求予廢棄改判，為無理由，應駁回其上訴。
五、本件事證已臻明確，兩造其餘攻擊防禦方法，對本件判決之結果無影響，核無一
    一審究必要，附此敘明。
據上論結，本件上訴為一部有理由，一部無理由，依民事訴訟法第四百五十條、第四
百四十九條第一項、第七十九條，判決如主文。
中      華      民      國    九十二    年     十二     月    三十一    日
                                    審判長法官  吳  鴻  章
                                          法官  黃  永  祥
                                          法官  林  德  盛
正本係照原本作成。
如對本判決上訴，須於判決送達後二十日內向本院提出上訴狀，未表明上訴理由，應
於提出上訴後二十日內向本院補提理由書狀（均須按他造當事人之人數附繕本）上訴
時應提出委任律師或具有律師資格之人之委任狀；委任有律師資格者，另應附具律師
及格證書及釋明委任人與受任人有民事訴訟法第四百六十六條之一第一項但書或第二
項（詳附註）所定關係之釋明文書影本。
                                    法院書記官  劉  夢  蕾
中      華      民      國    九十二    年     十二     月    三十一    日
附註：
民事訴訟法第四百六十六條之一（第一項、第二項）：
對於第二審判決上訴，上訴人應委任律師為訴訟代理人。但上訴人或其法定代理人具
有律師資格者，不在此限。
上訴人之配偶、三親等內之血親、二親等內之姻親，或上訴人為法人、中央或地方機
關時，其所屬專任人員具有律師資格並經法院認為適當者，亦得為第三審訴訟代理人
。


司法院資訊處製作；財團法人民間司法改革基金會備份。
